臺灣雲林地方法院民事判決   
111年度六簡字第186號
原      告  郭福明  
訴訟代理人  嚴庚辰律師
被      告  葉音汝  
訴訟代理人  陳清華律師
上列當事人間確認本票債權不存在事件，於中華民國111年10月1
8日言詞辯論終結，本院判決如下：
    主  文
原告之訴駁回。
訴訟費用新台幣61,572元由原告負擔。
    事  實  及  理  由
一、原告起訴主張：
㈠、被告係借貸新台幣600萬元，被告要求原告簽發如附表所示面
    額3,000萬元之本票（下稱系爭本票）予被告。原告曾經清
    償200餘萬元，也有陸續清償債務。
㈡、本件原告主張系爭本票業經被告執向鈞院聲請裁定准許強制
    執行，有鈞院111年度司票字第176號民事裁定可稽，而原告
    就系爭本票債權是否存在有爭執，其法律上地位不安之狀態
    ，自能以確認判決將之除去，故原告起訴請求確認系爭本票
    債權不存在，即有確認利益。
㈢、系爭本票雖真正，其原因關係為金錢借貸，自應由執票人就
    系爭本票之原因關係，即金錢借貸之契約主體為本件兩造之
    事實，負舉證責任。原告既抗辯兩造間就系爭本票過600萬
    元之基礎原因關係不存在。
㈣、兩造並不認識，原告亦不曾向被告借款，原告係將系爭本票
    交付蕭健民，被告自承與蕭健民配偶葉彩霞為堂姐妹關係，
    被告如何取得系爭本票：原告認為蕭健民應係為了避免原告
    主張票據原因抗辯，蕭健民始將系爭本票以被告名義行使票
    據上權利。
㈤、次查，「以惡意或有重大過失取得票據者，不得享有票據上
    之權利。無對價或以不相當之對價取得票據者，不得享有優
    於其前手之權利。」票據法第14條定有明文。本件原告從未
    向被告借款，更遑論簽發本票交付被告，故被告應就其取得
    系爭本票是有對價或非惡意取得負舉證責任。
㈥、聲明：確認被告執有鈞院111年度司票字第176號本票裁定准
    許強制執行所示之本票，被告對原告超過新台幣600萬元本
    票債權不存在；訴訟費用由被告負擔。
二、被告之抗辯：
㈠、按原告（票據債務人）依票據法第13條前段規定反面解釋，
    對被告（債據執票人）主張兩造間存有直接抗辯之事由，而
    提起確認票據債權不存在之訴者，因票據係文義證券及無因
    證券，屬不要因行為，票據行為一經成立後，即與其基礎之
    原因關係各自獨立，而完全不沾染原因關係之色彩，亦即票
    據原因應自票據行為中抽離，而不影票據之效力（或稱無色
    性或抽象性）。此項票據之無因性，為促進票據之流通，應
    絕對予以維護，初不問其是否為票據之直接前後手間而有不
    同。故執票人於上開訴訟中，只須就該票據作成之真正負證
    明之責，關係票據給付之原因，並不負證明之責任。於此情
    形，票據債務人仍應就其抗辯之原因事實，先負舉證責任。
    俾貫徹票據無因性之本質，以維護票據流通性。執票人在該
    確認票據債權不存在之訴訟類型，備須依民事訴訟法第195
    條及266條第3項之規定，負真實完全具體化之陳述義務，尚
    不因此而生舉證責任置或舉證責任轉換之效果（最高法院10
    2年台上字第466號判決參照）。又在原告請求確認債不存在
    之訴，如被告主張其債存在時，固應由被告就債權存在之事
    實負舉證責任；惟原告請求確認之債權，倘係票據債權時，
    由於票據具有無因性之特質，票據行為一經成立後，即與其
    基礎之原因關係各自獨立，而完全不沾染原因關係之色彩。
    票據權利之行使不以其原因關係存在為前提。原因關係不存
    在或無效，並不影響票據行為之效力，執票人仍得依票據文
    義行使權利。因此，於票據儥務人請求確認票據債權不存在
    時，執票人僅須就該票據之真實，即票據是否發票人作成之
    事實，負舉證之責，至於執票人對於該票據作成之原因為何
    ，則無庸證明。如票據債務人依票據法第13條規定主張其與
    執票人間抗辯事由存在時，原則上仍應由票據債務人負舉證
    責任，以貫徹票據票據無因性之本質，與維護票據之流通性
    。本件被告持有原告所簽發之系爭本票，並經鈞院111年度
    司票字第176號裁定，確定系爭本票形式上為真正，則原因
    關係有無效或疵之理由，自應由原告負舉證責任。
㈡、又舉證責任外，按票據法第13條前段規定，票據債務人不得
    以自己與發票人或執票人之前手間所抗辯之事由，對抗執票
    人。是以票據債務人以執票人前手之事由，對抗執票人，則
    為票據法所不許。查本件被告與原告間並無任何債權債務關
    係。查原告自99年間起，即陸續佯稱需工程押標金、工程預
    付款、材料費、工資等名義向被告之堂姐葉彩霞大筆借款，
    金額達數千萬元，葉彩霞因財力有限，即向被告及訴外人「
    葉秀」借款，至於葉彩霞與原告間之借貸關係及金額被告不
    甚清楚，嗣葉彩霞因積欠被告及葉秀數千萬元債務，無力償
    還，始交付系爭本票供擔保。
㈢、是以，被告取得票據係由訴外人葉彩霞所交付，被告與原告
    間並無債權債務關係，亦非直接前後手，依票據法第13條前
    段規定，自不得主張伊與前手之事由對抗執票人，故本件起
    訴於法無據。
㈣、聲明：原告之訴駁回；訴訟費用由原告負擔。   
三、得心證之理由：
㈠、按確認之訴，非原告有即受確認判決之法律上利益者不得提
    起，民事訴訟法第247 條第1 項定有明文。所謂有即受確認
    判決之法律上利益，係指法律關係存否不明確，原告在法律
    上之地位有不安之狀態存在或有受侵害之危險，而此種不安
    之狀態或危險，能以確認判決除去者而言。本件如附表所示
    之本票業經本院裁定准予強制執行，是被告既得就該裁定隨
    時聲請強制執行，故就原告而言，此部分債務在未經確定判
    決確認其不存在以前，上開准許本票強制執行之裁定仍然存
    在，而隨時有受強制執行之危險，此等危險尚須以確認判決
    除去之，是本件原告對於系爭本票應有即受確認判決之法律
    上利益，先予敘明。
㈡、次按在原告請求確認債權不存在之訴，如被告主張其債權存
    在時，固應由被告就債權存在之事實負舉證責任；惟原告請
    求確認之債權，倘係票據債權時，由於票據具有無因性之特
    質，票據行為一經成立後，即與其基礎之原因關係各自獨立
    ，而完全不沾染原因關係之色彩。票據權利之行使不以其原
    因關係存在為前提。原因關係不存在或無效，並不影響票據
    行為之效力，執票人仍得依票據文義行使權利。因此，於票
    據債務人請求確認票據債權不存在時，執票人僅須就該票據
    之真實，即票據是否發票人作成之事實，負舉證之責，至於
    執票人對於該票據作成之原因為何，則無庸證明。如票據債
    務人依票據法第13條規定，主張其與執票人間抗辯事由存在
    時，原則上仍應由票據債務人負舉證責任，以貫徹票據票據
    無因性之本質，與維護票據之流通性。（最高法院102年台
    上字第466號判決參照）。又依票據法第13條前段規定反面
    解釋，對票據執票人主張兩造間存有直接抗辯之事由，而提
    起確認票據債權不存在之訴者，因票據係文義證券及無因證
    券，屬不要因行為，票據行為一經成立後，即與其基礎之原
    因關係各自獨立，而完全不沾染原因關係之色彩，亦即票據
    原因應自票據行為中抽離，而不影票據之效力（或稱無色性
    或抽象性）。此項票據之無因性，為促進票據之流通，應絕
    對予以維護，初不問其是否為票據之直接前後手間而有不同
    。故執票人於上開訴訟中，只須就該票據作成之真正負證明
    之責，關於票據給付之原因，並不負證明之責任。於此情形
    ，票據債務人仍應就其抗辯之原因事實，先負舉證責任。俾
    貫徹票據無因性之本質，以維護票據流通性。執票人在該確
    認票據債權不存在之訴訟類型，只須依民事訴訟法第195條
    ，負真實完全具體化之陳述義務，尚不因此而生舉證責任置
    或舉證責任轉換之效果。
㈢、本件原告主張其陸續向訴外人蕭健民、葉彩霞借款，並簽發
    如附表所示之系爭本票予蕭健民、葉彩霞之事實不爭執（審
    理卷第60頁反面），然辯稱陸續還款，伊僅欠款600萬元等
    語。惟系爭本票已經本院111年度司字第176號裁定准許強制
    執行，原告復不爭執系爭本票之真正，可知被告行使票據權
    利，就票據作成為真正之事實，已盡證明之責，則關於票據
    給付之原因，並不負證明之責任。於此情形，票據債務人提
    起確認本票債權不存在之訴，仍應就其抗辯之原因事實，先
    負舉證責任。經查，原告所簽發系爭本票予蕭健民、葉彩霞
    向彼等借款取得資金，而後葉彩霞再將系爭本票轉讓予被告
    乙節，已據證人葉彩霞到庭證稱略以：「3千萬元的金額是
    從99年開始到110年5月10日累積之金額，是我把本票交付被
    告，因原告說還有工程要做，所以叫我去調錢，我從99年開
    始跟被告及葉秀調錢，本票所載3千萬元的錢是向被告及葉
    秀調錢，再借給原告的，被告的部分是1千3百多萬元，葉秀
    的部分是1千6百多萬元等語，復有葉彩霞於筆記本上製作借
    貸逐筆明細可稽（審理卷45-53頁），再有原告以其所有坐
    落西螺鎮社東段436地號土地，設定金額新台幣4千萬元之普
    通抵押權予被告之他項權利證明書在卷可參（審理卷第56頁
    ），觀之該設定之金額與系爭本票所載之金額相當，若原告
    未從證人葉彩霞處取得3千萬元之資金，豈有可能交付葉彩
    霞系爭3千萬元之本票，並同意提供其土地予資金提供者之
    一的被告，以資設定高額抵押權供擔保還款之理，是證人葉
    彩霞所述與事實相符，為可採信。原告辯稱系爭本票僅餘60
    0萬元之欠款，卻未提出任何證據以實其說，是依上開高法
    院判決意旨，自無可採。
㈣、又「票據法第14條所謂以惡意或重大過失取得票據者，不得
    享有票據上之權利，係指從無處分權人之手，原始取得票據
    所有權之情形而言」（最高法院51年台上字第2587號民事判
    例參照）本件原告既未證明被告取得系爭本票之前手葉彩霞
　　，係無權利取得系爭本票，自難謂被告經葉彩霞合法轉讓取
    得系爭本票不得享有票據之權利；另「票據行為為不要因行
    為，執票人不負證明關於給付之原因之責任，如票據債務人
    主張執票人取得票據係無對價或於作成拒絕證書後而取得，
    則應由該債務人負舉證之責任。」（最高法院72年度台上字
    第1061號民事裁判參照）、又「票據法第14第2項所謂無對
    價或以不相當之對價取得票據者，不得享有優於其前手之權
    利，係指前手之權利如有瑕疵(附有人的抗辯)，則取得人即
    應繼受其瑕疵，人的抗辯並不中斷，如前手無權利時，則取
    得人並不能取得權利而言。」（最高法院71年度台上字第18
    11號民事裁判參照）本件原告未能證明被告之前手葉彩霞不
    得享有票據之權利（權利有瑕疵，附有人的抗辯），而被告
    未支付對價或支付不相當之對價取得系爭本票，致人的抗辯
    並不中斷，而應繼受前手葉彩霞權利之瑕疵，不得享有票載
    金額之權利，是原告主張被告不得享有超過600萬元之本票
    債權之權利，要無所據。至於被告所提供之資金雖僅1千3百
    萬元，惟原告確有取得系爭本票票載金額之資金，以如前述
    ，而其餘1千6百餘萬元資金既由葉秀提供，故推由被告擔任
    抵押權人及系爭本票之持票人，再統由被告行使票據權利及
    實行抵押權，亦無不可，是被告亦難謂以不相當之對價，取
    得系爭本票，附此敘明。 
㈤、綜上所述，系爭本票之本金債權確為3千萬元，兩造非直接交
    付、收受系爭本票之前、後手關係，原告不得提出有關本票
    原因關係之抗辯，持以對抗被告。從而，原告請求確認被告
    就系爭本票之債權，超出600萬元以外之債權不存在，並無
    理由，應予駁回。
四、訴訟費用負擔之依據：民事訴訟法第78條。
中　　華　　民　　國　　111 　年　　11　　月　　17　　日
                  臺灣雲林地方法院斗六簡易庭
                              法  官　陳定國
以上正本證明與原本無異。
如不服本判決，應於送達後20日內，向本院斗六簡易庭提出上訴
狀並表明上訴理由，如於本判決宣示後送達前提起上訴者，應於
判決送達後20日內補提上訴理由書（須按他造人數附繕本）。
中　　華　　民　　國　　111 　年　　11　　月　　17　　日
                              書記官  黃鷹平
附表：
編號 發  票　日 金　額 （新台幣) 到　 期　日 本票號碼　　 1 110年5月10 日 3千萬元 110年7月25日 CH394957